【裁判字號】    94,上,99
【裁判日期】    950425
【裁判案由】    分割共有物
【裁判全文】
臺灣高等法院臺南分院民事判決  94年度上字第99號
上  訴  人
即  原  告  宙 ○ ○林月之.
兼上列一人
訴訟代理人  申 ○ ○林月之.
上  訴  人
即  被  告  甲    ○  住台中市.
兼上列一人
訴訟代理人  癸 ○ ○  住雲林.
被上訴人即
視同上訴人  未 ○ ○  住台北縣汐止市○○路53巷2弄23號
            寅 ○ ○  住台北市○○○路○段23巷9號2樓
            丑 ○ ○  住台北縣新莊市○○路215號3樓
兼上列三人共同
訴訟代理人  子 ○ ○  住南投.
被上訴人即
視同上訴人  玄 ○ ○  住雲林.
視同上訴人
兼上列一人
訴訟代理人  庚 ○ ○  住同上.
被上訴人即
視同上訴人  巳 ○ ○黃輕之.
            辛 ○ ○黃輕之.
            午 ○ ○黃輕之.
            己 ○ ○黃輕之.
兼上列四人共同
訴訟代理人  天○○○黃輕之承.
視同上訴人  戊 ○ ○  住同上.
            宇 ○ ○  住雲林.
            辰 ○ ○  住屏東.
            戌 ○ ○  住雲林.
上列一人
訴訟代理人  黃 ○ ○  住雲林.
視同上訴人  酉 ○ ○  住雲林.
            地○○○  住高雄市.
            丁 ○ ○  住同上.
            乙 ○ ○  住同上.
            丙 ○ ○  住高雄.
            Ａ ○ ○  住高雄.
            卯 ○ ○  住雲林.
            壬 ○ ○  住同上.
兼上列一人
訴訟代理人  亥 ○ ○  住台北市松山區○○○路66巷25號4樓
上列當事人間請求分割共有物事件，上訴人申○○、宙○○、癸
○○、甲○對於中華民國九十四年三月二十一日臺灣雲林地方法
院第一審判決（九十三年度訴字第三一號）分別提起上訴，上訴
人申○○、宙○○並於言詞辯論終結前為訴之追加，經本院於九
十五年四月十一日言詞辯論終結後，判決如下：
      主      文
原判決關於後開第二、三項部分，暨訴訟費用（確定部分除外）
之裁判均廢棄。
上開廢棄部分，上訴人宙○○、申○○與被上訴人玄○○、未○
○、丑○○、寅○○、子○○、天○○○共有坐落雲林縣斗南鎮
○○段三一二地號，地目：旱，面積０‧一一０六公頃土地，分
割如附圖壬案所示，其中：編號１部分、面積０‧０四０四公
頃土地分歸上訴人宙○○、申○○按應有部分各二分之一保持共
有；編號２部分、面積０‧０四一五公頃土地分歸被上訴人未
○○、丑○○、子○○、寅○○按應有部分各四分之一保持共有
。編號３部分、面積０‧０二一八公頃土地分歸被上訴人玄○
○取得。編號４部分、面積０‧００六九公頃土地分歸被上訴
人天○○○取得。
上訴人癸○○、視同上訴人庚○○、玄○○、未○○、丑○○、
寅○○、子○○、壬○○、亥○○、卯○○及被上訴人宙○○、
申○○共有坐落雲林縣斗南鎮○○段三一二之一地號，地目：雜
，面積０‧０四四七公頃土地，及同段三一二之三地號，地目：
雜，面積０‧一０一六公頃土地，合併分割如附圖辛案所示，其
中：編號１、３、１０部分、面積分別為０‧００二九公頃、
０‧０三八二公頃、０‧０一二四公頃土地分歸視同上訴人玄○
○取得。編號２部分、面積０‧００三六公頃土地，留作道路
用地，分歸共有人癸○○、庚○○、玄○○、未○○、丑○○、
寅○○、子○○、壬○○、亥○○、卯○○、宙○○、申○○按
原應有部分比例保持共有。編號４部分、面積０‧０一一九公
頃土地分歸視同上訴人卯○○取得。編號５部分、面積０‧０
一一九公頃土地分歸視同上訴人壬○○、亥○○按應有部分各二
分之一保持共有。編號６部分、面積０‧０一一九公頃土地分
歸上訴人癸○○取得。編號７部分、面積０‧００八九公頃土
地分歸視同上訴人未○○、丑○○、寅○○、子○○按應有部分
各四分之一保持共有。編號８部分、面積０‧００八九公頃土
地分歸視同上訴人庚○○取得。編號９部分、面積０‧０三五
七公頃土地分歸被上訴人申○○、宙○○按應有部分各二分之一
保持共有。
上訴人甲○之上訴駁回。
上訴人申○○、宙○○追加之訴駁回。
第一審（確定部分除外）、第二審訴訟費用，其中：十分之一
比例部分，由共有人宙○○、申○○、玄○○、未○○、丑○○
、寅○○、子○○、天○○○按附表甲之應有部分比例負擔；
二分之一比例部分，由共有人癸○○、庚○○、玄○○、未○○
、丑○○、寅○○、子○○、壬○○、亥○○、卯○○、宙○○
、申○○按附表乙之應有部分比例負擔；十分之四比例部分，
由共有人宙○○、申○○、庚○○、玄○○、戌○○、戊○○、
甲○、宇○○、辰○○、酉○○、地○○○、丁○○、乙○○、
丙○○、Ａ○○、天○○○按附表丙之應有部分比例負擔。
上訴人申○○、宙○○追加之訴訴訟費用由上訴人申○○、宙○
○負擔。
      事  實  及  理  由
一、按訴訟標的對於共同訴訟之各人必須合一確定者，共同訴訟
    中一人之上訴，其效力及於全體，此觀民事訴訟法第五十六
    條第一項第一款規定自明。本件為請求分割共有物之訴，其
    訴訟標的對於共同訴訟之各人必須合一確定，依首開規定，
    就坐落雲林縣斗南鎮○○段三一二之一、之三等二筆地號土
    地分割之訴部分，上訴人即被告癸○○上訴之效力及於同造
    之庚○○、玄○○、未○○、丑○○、寅○○、子○○、壬
    ○○、亥○○、卯○○；就坐落同段三一三地號土地分割之
    訴部分，上訴人即被告甲○上訴之效力及於同造之庚○○、
    玄○○、黃輕、戌○○、戊○○、宇○○、辰○○、酉○○
    、地○○○、丁○○、乙○○、丙○○、Ａ○○，爰將之分
    別併列為各該分割之訴之視同上訴人，合先敘明。
二、又被上訴人即視同上訴人黃輕在本件訴訟進行中，於民國九
    十四年九月二十七日死亡，天○○○、巳○○、辛○○、午
    ○○、己○○等五人係其繼承人乙節，此有上訴人申○○、
    宙○○於本院提出黃輕之繼承系統表、除戶戶籍謄本、天○
    ○○等五人之戶籍謄本附於本審卷二五一頁至二五七頁可
    參，上訴人申○○、宙○○具狀聲明上開繼承人天○○○等
    五人應就黃輕部分承受訴訟（參見本審卷二四八頁至二五
    ０頁），核無不合，應予准許。
三、再按言詞辯論期日，當事人之一造不到場者，得依到場當事
    人之聲請，由其一造辯論而為判決。前項規定，於訴訟標的
    對於共同訴訟之各人必須合一確定者，言詞辯論期日，共同
    訴訟人中一人到場時，亦適用之，民事訴訟法第三百八十五
    條第一項前段、第二項分別定有明文；本件上訴人即原告宙
    ○○、申○○，及視同上訴人戊○○、宇○○、辰○○、酉
    ○○、地○○○、丁○○、乙○○、丙○○、Ａ○○、卯○
    ○經合法通知均無正當理由未到場，核無民事訴訟法第三百
    八十六條各款所列情形，爰分別准依對造及到場同造當事人
    之聲請，由其等一造辯論而為判決。
四、第按在第二審為訴之變更、追加，若因情事變更而以他項聲
    明代最初之聲明者，雖未經他造同意，亦得為之，此觀諸民
    事訴訟法第四百四十六條第一項、第二百五十五條第一項第
    四款規定自明；又分割共有物，性質上為處分行為，依民法
    第七百五十九條規定，共有不動產之共有人中有人死亡時，
    於其繼承人未為繼承登記以前，尚不得分割共有物者，並經
    最高法院著有六十九年台上字第一０一二號判例可資參照；
    本件共有物分割之訴，就系爭林子段三一二、三一三等二筆
    地號土地之共有人黃輕於本審訴訟程序進行中死亡，上訴人
    即原告宙○○、申○○因之於本院言詞辯論終結前，另追加
    聲明，請求黃輕之繼承人即被上訴人天○○○、巳○○、辛
    ○○、午○○、己○○等五人應就其被繼承人黃輕所有三一
    二地號土地應有部分三二分之二，及同段三一三地號土地應
    有部分六四分之七部分辦理繼承登記（本院卷六三頁）乙
    情，核係本於情事變更，而追加他項之聲明，揆諸上開說明
    ，於程序上尚無不合。嗣被上訴人天○○○等五人於本院言
    詞辯論終結前達成遺產分割協議，由天○○○一人繼承黃輕
    所有系爭三一二地號土地應有部分三二分之二，及三一三地
    號土地應有部分六四分之七，並已辦妥繼承登記者，有上開
    二筆土地登記謄本，及雲林縣斗南地政事務所於九十五年三
    月二日，以０九五０九五一０六六號函檢送渠等辦理繼承登
    記相關資料在卷可參（本院卷一八九頁、一九二頁、一九
    九頁至二二三頁）。
五、本件上訴人即原告宙○○、申○○主張：坐落雲林縣斗南
    鎮○○段三一二地號、地目：旱，面積０‧一一０六公頃土
    地為上訴人宙○○、申○○與玄○○、未○○、丑○○、寅
    ○○、子○○、黃輕共有；坐落同段三一二之ㄧ地號、地
    目：雜、面積０‧０四四七公頃土地，及同段三一二之三地
    號、地目：雜、面積０‧一０一六公頃土地，為上訴人宙○
    ○、申○○與庚○○、玄○○、未○○、丑○○、寅○○、
    子○○、癸○○、壬○○、亥○○、卯○○共有；坐落同
    段三一三地號、地目：建、面積０‧一二七五公頃土地為上
    訴人宙○○、申○○與庚○○、玄○○、黃輕、戌○○、戊
    ○○、甲○、宇○○、辰○○、酉○○、黃流行共有；上開
    四筆土地之共有人及應有部分均詳如附表甲、乙、丙所示。
    系爭四筆土地並無因法令規定或物之使用目的不能分割，或
    契約約定有不分割之期限等情形，上開共有土地之共有人間
    又無法達成分割之協議；為此，求為就上開四筆土地按各共
    有狀態分別裁判分割之判決；原審就上開林子段三一二地
    號土地所採分割方案並非妥適，且伊等與共有人未○○、丑
    ○○、寅○○、子○○等四人已達成採附圖壬案為分割之協
    議，足見壬案較可兼顧土地之全體共有人。至於就、部
    分所採分割方案，則無不合；並聲明：(一)原判決關於林子段
    三一二地號土地分割之裁判部分廢棄。(二)上開廢棄部分，應
    以附圖壬案為分割。(三)上訴人癸○○、甲○之上訴均駁回（
    原審判命：(1)共有人玄○○、未○○、丑○○、寅○○、子
    ○○、黃輕應協同上訴人即原告宙○○、申○○就坐落雲林
    縣斗南鎮○○段三一二地號土地，辦理面積更正登記為０．
    一一０六公頃。(2)共有人庚○○、玄○○、未○○、丑○○
    、寅○○、子○○、癸○○、壬○○、亥○○、卯○○應協
    同上訴人即原告宙○○、申○○就坐落林子段三一二之三地
    號土地，辦理面積更正登記為０．一０一六公頃。(3)視同上
    訴人地○○○、丁○○、乙○○、丙○○、Ａ○○應就坐落
    同段三一三地號土地，其等被繼承人黃流行所有權應有部分
    十六分之一辦理繼承登記等等，未經相關當事人聲明不服，
    上開三部分均已確定，不在本院審理範圍）等語。
六、上訴人即被告癸○○則以：原判決就系爭三一二之一、之三
    等二筆地號土地係採附圖乙案為分割，惟編號６部分土地，
    其上有伊之竹造瓦頂水泥柱豬舍，原判決竟將之分歸宙○○
    、申○○取得，不合以原物分配於各共有人之本旨，原審判
    決就此所為分割方法即有違誤等語，並聲明：系爭林子段三
    一二之一、之三等二筆地號土地，應以附圖辛案所示為分割
    。
七、上訴人即被告甲○則以：原判決雖就系爭林子段三一三地號
    土地採附圖丁案為分割，惟其中編號11土地之面積小於編號
    10，其面臨六米道路之寬度卻遠大於編號10，顯失公平，且
    編號10之土地呈畸零地，不能興建房舍，無法達裁判分割之
    目的，至編號11土地之形狀固為方正，但其縱深太淺，亦無
    法建屋，仍屬廢地，原判決就此所採分割方案並非妥適等語
    ，並聲明：系爭林子段三一三地號土地應以附圖庚案所示為
    分割。
八、視同上訴人戊○○、宇○○、辰○○、地○○○、丁○○、
    乙○○、丙○○、Ａ○○等人均未到場，亦未提出書狀作何
    聲明或陳述；被上訴人即視同上訴人未○○、丑○○、寅○
    ○、子○○則以：同意上訴人申○○之分割方案，渠等裁判
    分割後，仍要保持共有等語；被上訴人即視同上訴人玄○○
    、視同上訴人庚○○則以：伊等同意合併分割，分割時應按
    系爭土地上建物占有之現況位置為分割，伊等同意原判決所
    採之分割方案等語；至於被上訴人即視同上訴人天○○○、
    視同上訴人亥○○、壬○○、卯○○、戌○○、酉○○等人
    則分別陳稱：同意原判決所採之分割方案分割等語。
九、按各共有人除因物之使用目的不能分割，或契約定有不分割
    之期限者外，得隨時請求分割共有物，又共有物分割之方法
    ，不能協議決定者，法院得因任何共有人之聲請，命為原物
    或變價之分配，民法第八百二十三條第一項前段、第八百二
    十四條第二項分別定有明文。又按分割共有物之訴，係就同
    一共有關係之公有物，予以分割，使共有人就共有物之一部
    分單獨取得所有權之形成訴訟。原則上固須數共有物依其性
    質及其共有人與應有部分均相同，並經共有人全體同意始得
    為合併分割（最高法院八十五年度台上字第二四八三號判決
    意旨採之），惟所謂合併分割須經全體共有人同意，乃指數
    筆不同地號之土地，其共有人係非以成立一共有關係之意思
    而共有之情況而言，倘共有人係以成立一共有關係之意思而
    共有數筆土地，或共有土地原係一宗，其後始分割為數宗者
    ，自無經全體共有人同意之必要（最高法院八十七年度台上
    字第三０一三號判決意旨參照）。查：(1)系爭林子段三一二
    地號土地現為宙○○、申○○、玄○○、未○○、丑○○、
    寅○○、子○○、天○○○共有；(2)三一二之一、之三等二
    筆地號土地現為宙○○、申○○、庚○○、玄○○、未○○
    、丑○○、寅○○、子○○、癸○○、壬○○、亥○○、卯
    ○○共有；(3)三一三地號土地現為宙○○、申○○、庚○○
    、玄○○、天○○○、戌○○、戊○○、甲○、宇○○、黃
    流行、辰○○、酉○○共有，其等應有部分各如附表甲、乙
    、丙所示；另系爭三一二之三地號土地係自三一二之一地號
    土地分割而來，且共有人均相同等情，有系爭土地之地籍圖
    謄本、土地登記謄本附卷可參（原審卷一七頁、本審卷
    六九頁至八二頁、一八七頁至一九二頁），並經原審履勘現
    場明確，製有勘驗筆錄及現場略圖存卷可稽（原審卷七三
    頁至七七頁），復為到場兩造所不爭執。此外系爭林子段三
    一二、三一二之一、之三、三一三地號土地之共有人間並無
    不分割之特約，亦無因物之使用目的不能分割之情形，惟無
    法達成協議分割，則上訴人宙○○、申○○據以主張就系爭
    三一二、三一三地號土地各自分割，就共有人共有土地原係
    一宗，其後始分割為數宗之三一二之一、之三等二筆地號土
    地為合併分割者，於法即無不合，應予准許；茲應審究者，
    厥為如何分割始為適當。
十、查：
（一）系爭林子段三一二、三一二之一、之三、三一三地號土地
      之現狀，如附圖Ａ、Ｂ及明細所示，其中：
    (1)系爭四筆土地除三一二之一與三一三地號土地間，夾有一
      西北至東南走向之未登錄地外，均緊鄰一處，形狀近似長
      方形，呈東北西南走向，其西南側（即三一三地號土地）
      為一凸出之不規則形狀，現有道路由西北側至西南側環繞
      系爭四筆土地之西側；三一二之一、之三等二筆地號土地
      間，另有三一二之二地號土地供作通行巷道東西向貫穿其
      間。
    (2)三一二地號土地上，建有如附圖Ａ所示編號15之磚造平房
      ，由訴外人黃其福使用，編號16之磚造平房，現由被上訴
      人未○○、寅○○、丑○○、子○○使用、編號17之加強
      磚造三層樓房、編號18之磚造平房，現由上訴人宙○○、
      申○○使用，其餘部分則為空地。
    (3)三一二之一地號土地上，編號６之磚造鐵皮屋，由黃輕使
      用、編號7、8之磚造瓦頂平房，現由被上訴人玄○○使用
      ，其餘部分則為空地；三一二之三地號土地上，編號９之
      磚造鐵皮屋，現由視同上訴人卯○○使用、編號10之竹造
      瓦頂水泥柱廢豬舍，為上訴人癸○○之先人所建、編號11
      之磚造平房，現由被上訴人未○○、丑○○、寅○○、子
      ○○使用、編號12、13之磚造平房，現由視同上訴人庚○
      ○使用、編號14之磚造平房，現由訴外人黃其福使用，其
      餘部分則為空地。
    (4)系爭三一三地號土地上，建有如附圖Ｂ所示，編號１之鐵
      皮屋、編號３之磚造瓦頂平房，現由視同上訴人庚○○使
      用、編號２之磚造瓦頂平房，現由被上訴人玄○○使用、
      編號４之磚造瓦頂平房，現由上訴人宙○○、申○○使用
      、編號５之磚造瓦頂平房，由黃輕使用、編號５之１之磚
      造瓦頂平房，現由視同上訴人酉○○使用，其餘部分則為
      空地。
    (5)上開各情業經原審於九十年十月三十日會同雲林縣斗南地
      政事務所派員勘驗現場明確，有勘驗筆錄、現場略圖，現
      場照片，及雲林縣斗南地政事務所於九十一年十月三十日
      、九十二年七月十七日分別檢送土地複丈成果圖附卷可稽
      （原審卷七三頁至七七頁、八二頁至八六頁、原審卷
      八八頁至八九頁，現場照片外放），上訴人申○○、宙○
      ○雖抗辯編號10之廢豬舍並非上訴人癸○○所有使用云云
      ，惟上開編號10之廢豬舍確係上訴人癸○○之先人蓋建使
      用乙情，除據上訴人癸○○一再陳稱明確外，即共有人之
      一庚○○於本院行準備程序時亦供承：豬舍部分之前是癸
      ○○的親人在使用等語明確（本審卷二四八頁），上訴
      人申○○提出附於卷外之現場照片，亦將該廢棄豬舍載癸
      ○○所有；另對現場勘驗筆錄就該部分載為「癸○○竹造
      瓦頂水泥柱廢棄豬舍」之記載，未有其他意見（見原審
      卷七三至七四頁），是上訴人申○○、宙○○空言否認，
      要無足採。
（二）本院審酌：
（１）就系爭三一二地號土地分割之訴部份，原審所採分割方案
      ，固非無見，惟因上訴人申○○、宙○○分得編號一之土
      地，與被上訴人未○○、丑○○、子○○、寅○○分得編
      號二之土地間界址位置，因計算誤差緣故，致上訴人申○
      ○、宙○○所有如附圖Ａ所示編號17之加強磚造三層樓房
      ，於裁判分割後，有致部分拆除而損及建物主要結構之虞
      ，核與共有人請求按建物現況分割之本旨不符，且損及上
      訴人申○○、宙○○現有加強磚造三層樓房之經濟利益，
      其分割方案尚非妥適；至於附圖壬案所示，並無上開之不
      利益，且上訴人宙○○、申○○與被上訴人未○○、丑○
      ○、寅○○、子○○等四人就壬案為分割乙事並已達成協
      議，有土地分割協議約定書附卷可參（本審卷四七頁至
      五十頁反面），參以壬案僅係就上訴人申○○、宙○○與
      被上訴人未○○、丑○○、寅○○、子○○等四人分配位
      置為修正，其他共有人分配位置並未變動，並未損及其他
      共有人按原判決所採分割方案時，應有之利益，堪信就系
      爭三一二地號土地分割之訴言，採附圖壬案方法為分割，
      核係最妥適之分割方法。
（２）就系爭三一二之一、之三等二筆地號土地合併分割之訴部
      分，原審採附圖乙案為分割，固非無見，惟上訴人申○○
      、宙○○在系爭三一二之一、之三地號土地上並無現正使
      用之建物，而上訴人癸○○則仍保有其先人蓋建之廢棄豬
      舍乙情，已如上述；本院審酌共有人申○○、宙○○主張
      採乙案為分割，與上訴人癸○○主張採辛案為分割，立場
      各異，惟上開乙案與辛案之不同處，僅在於共有人申○○
      、宙○○及上訴人癸○○分配之位置相互掉換而已，至於
      其他共有人分配之位置則完全相同，並無變動，且參酌系
      爭三一二之一、之三地號土地使用現狀，採乙案為分割結
      果，將使上開上訴人癸○○所有之竹造瓦頂水泥柱豬舍，
      與上訴人癸○○取得之土地相分離，難認符合依共有人使
      用現狀分割之原則，尚非妥適；至於辛案之分割方案符合
      共有人之使用現況，共有人宙○○、申○○分受之土地更
      可與其就三一二地號土地接連使用，且西側部分土地尚可
      建築使用等情，堪信系爭三一二之一、之三等二筆地號土
      地，以如附圖辛案所示之分割方法為分割，核係所有分割
      方案中最適當者。
（３）就系爭三一三地號土地分割之訴部分，上訴人宙○○、申
      ○○主張採附圖丁案為分割，上訴人甲○則主張應以附圖
      庚案為分割；惟查：系爭三一三地號土地上現有共有人庚
      ○○、玄○○、宙○○、申○○、黃輕、酉○○等人之建
      物，至於上訴人甲○則無任何建物座落其上，此參諸附圖
      Ａ、Ｂ自明，已如上述，參以附圖丁案之分割方法，核係
      配合共有人上開現供使用之建物位置所擬之分割方案，於
      裁判分割後，就共有人現使用之建物並無大規模拆損之虞
      ，至於庚案所示之分割方法，則未顧及上開共有人現堪使
      用之建物位置，苟採上開庚案為分割，則共有人上開建物
      幾乎無一倖免拆除一途，有違土地分割在於創造土地利用
      之經濟目的，尚非適當之分割方案。至於丁案所示分割方
      案，其中上訴人甲○分得編號十之土地，與留供道路使用
      之編號八土地，仍有三公尺之面寬，並無不得建築，成為
      畸零地之虞，上訴人甲○抗辯其分得土地係畸零地云云，
      自無足採。本院綜合上情，參酌其他共有人玄○○、庚○
      ○、天○○○、戌○○、酉○○等人均同意以附圖丁案為
      分割，且丁案係依共有人使用現況為分割，分割後各共有
      人取得之土地亦尚稱方正，方便各共有人之利用，並均臨
      道路，出入方便且可建築房屋，符合大多數人之利益及土
      地之經濟利用等一切情狀，認附圖丁案所示之分割方法，
      為所有分割方案中最適當者。
十一、綜上所述，本件上訴人即原告宙○○、申○○請求就系爭二
    一二、三一三地號土地裁判分割，就三一二之一、之三等二
    筆地號二筆土地合併分割，固非無據；惟原審判決中，就系
    爭三一二地號土地分割之訴，及系爭三一二之一、之三等二
    筆地號土地合併分割之訴部分，所採用之分割方法均尚欠週
    延，上訴人宙○○、申○○及上訴人癸○○之上訴意旨均聲
    明廢棄改判，非無理由，爰將原判決就此等分割之訴之裁判
    分別予以廢棄，另審酌各該土地共有人之利益，當事人之意
    願及注意各個取得部分之經濟效益，並兼顧系爭土地之性質
    及其社會利益，基於公平原則，認就系爭三一二地號土地
    分割之訴，以附圖壬案所示之分割方法，就系爭三一二之
    一、之三等二筆地號土地合併分割之訴，以附圖辛案所示之
    分割方法，分別為所有分割方案中最適當者，爰分別改判如
    主文第二項、第三項所示。至就系爭三一三地號土地部分，
    原審法院審酌各筆土地之共有人之利益及注意各個取得部分
    之經濟效益，並兼顧系爭三筆土地建地性質之社會利益，基
    於公平原則，而以附圖丁所示方案之方法予以分割，核無不
    合，亦且妥適，上訴人甲○之上訴意旨猶執陳詞，指摘原判
    決不當，求予廢棄改判，非有理由，應予駁回。此外上訴人
    申○○、宙○○於上訴後，於本院言詞辯論終結前，另追加
    聲明被上訴人巳○○、辛○○、午○○、己○○、天○○○
    應就其被繼承人黃輕所有系爭三一二地號土地應有部分三二
    分之二，及三一三地號土地應有部分六四分之七辦理繼承登
    記部分，因渠等已辦理由天○○○一人繼承登記完畢，已如
    上述，上訴人申○○、宙○○上開追加之訴亦難認有理由，
    應予駁回。
十二、本件事證已臻明確，兩造其餘攻擊防禦方法及證據資料，於
    本件判決結果不生影響，爰毋庸一一論列。此外參諸民事訴
    訟法第八十條之一：因共有物分割、經界或其他性質上類似
    之事件涉訟，由敗訴當事人負擔訴訟費用顯失公平者，法院
    得酌量情形，命勝訴之當事人負擔其一部之規定，堪認本件
    共有物分割訴訟，就系爭三一二、三一二之一、之三地號等
    三筆土地言，未上訴之對造所為之行為，及就系爭三一三地
    號土地言，上訴人甲○之行為，均得認係按當時之訴訟程度
    為伸張或防禦權利所必要，若由敗訴當事人負擔全部費用者
    ，顯失公平，爰命勝訴之一方，各就共有土地分割之訴，亦
    應負擔第一、二審訴訟費用之部分訴訟費用，併此敘明。
十三、據上論結，本件上訴人宙○○、申○○，及上訴人癸○○之
    上訴均為有理由，至於上訴人甲○之上訴則為無理由，依民
    事訴訟法第四百六十三條、第三百八十五條第一項前段、第
    二項、第四百五十條、第四百四十九條第一項、第八十條之
    一、第八十一條第二款、第八十五條第一項但書、第二項，
    判決如主文。
中    華    民    國    95    年    4     月    25    日
                    民事第二庭
                                審判長法  官  丁  振  昌
                                      法  官  李  素  靖
                                      法  官  李  文  賢
上為正本係照原本作成。
上訴利益逾新台幣一百五十萬元者，得對於本判決提起上訴。
如對本判決上訴，須於判決送達後20日內向本院提出上訴狀；未
表明上訴理由者，應於上訴後20日內，向本院提出理由書（須附
繕本）。
中    華    民    國    95    年    4     月    28    日
                                      書記官  劉  清  洪
                                                     K
┌───────────────────────────────────┐
│附表甲：林子段三一二地號土地之共有人及應有部分（共有人全體負擔一、二審│
│訴訟費用之十分之一）                                                  │
├─────┬────────┬────────────────────┤
│共有人    │應有部分        │  備註                                  │
├─────┼────────┼────────────────────┤
│丑○○    │三二分之三      │                                        │
├─────┼────────┼────────────────────┤
│玄○○    │四百分之七九    │                                        │
├─────┼────────┼────────────────────┤
│未○○    │三二分之三      │                                        │
├─────┼────────┼────────────────────┤
│寅○○    │三二分之三      │                                        │
├─────┼────────┼────────────────────┤
│子○○    │三二分之三      │                                        │
├─────┼────────┼────────────────────┤
│申○○    │一千二百分之二一│應有部分原為十二分之一，另自原共有人林月│
│          │九              │繼承取得應有部分後，合計共一千二百分之二│
│          │                │一九。                                  │
├─────┼────────┼────────────────────┤
│宙○○    │一千二百分之二一│應有部分原為十二分之一，另自原共有人林月│
│          │九              │繼承取得應有部分後，合計共一千二百分之二│
│          │                │一九。                                  │
├─────┼────────┼────────────────────┤
│天○○○  │三二分之二      │繼承原共有人黃輕之應有部分，已辦妥繼承登│
│          │                │記。                                    │
└─────┴────────┴────────────────────┘
┌───────────────────────────────────┐
│附表乙：林子段三一二之一、之三等二筆地號土地之共有人及應有部分（共有人│
│全體負擔一、二審訴訟費用之二分之一）                                  │
├─────┬────────┬────────────────────┤
│共有人    │應有部分        │  備註                                  │
├─────┼────────┼────────────────────┤
│庚○○    │四八分之三      │                                        │
├─────┼────────┼────────────────────┤
│癸○○    │四八分之四      │                                        │
├─────┼────────┼────────────────────┤
│玄○○    │八分之三        │                                        │
├─────┼────────┼────────────────────┤
│未○○    │一九二分之三    │                                        │
├─────┼────────┼────────────────────┤
│丑○○    │一九二分之三    │                                        │
├─────┼────────┼────────────────────┤
│寅○○    │一九二分之三    │                                        │
├─────┼────────┼────────────────────┤
│子○○    │一九二分之三    │                                        │
├─────┼────────┼────────────────────┤
│壬○○    │二四分之一      │                                        │
├─────┼────────┼────────────────────┤
│亥○○    │二四分之一      │                                        │
├─────┼────────┼────────────────────┤
│卯○○    │四八分之四      │                                        │
├─────┼────────┼────────────────────┤
│宙○○    │二四分之三      │自原共有人林月繼承取得，已辦妥繼承登記。│
├─────┼────────┼────────────────────┤
│申○○    │二四分之三      │自原共有人林月繼承取得，已辦妥繼承登記。│
└─────┴────────┴────────────────────┘
┌───────────────────────────────────┐
│附表丙：林子段三一三地號土地之共有人及應有部分（共有人全體負擔一、二審│
│訴訟費用之十分之四）                                                  │
├─────┬────────┬────────────────────┤
│共有人    │應有部分        │  備註                                  │
├─────┼────────┼────────────────────┤
│庚○○    │六四分之四      │                                        │
├─────┼────────┼────────────────────┤
│戊○○    │一二八分之二三  │                                        │
├─────┼────────┼────────────────────┤
│甲○      │八分之一        │                                        │
├─────┼────────┼────────────────────┤
│宇○○    │一二八分之七    │                                        │
├─────┼────────┼────────────────────┤
│黃流行    │十六分之一      │於九十一年一月二十七日死亡，其應有部分應│
│          │                │由繼承人地○○○、丁○○、乙○○、丙○○│
│          │                │、Ａ○○辦理繼承登記                    │
├─────┼────────┼────────────────────┤
│辰○○    │十六分之一      │                                        │
├─────┼────────┼────────────────────┤
│戌○○    │十六分之一      │                                        │
├─────┼────────┼────────────────────┤
│酉○○    │六四分之二      │                                        │
├─────┼────────┼────────────────────┤
│玄○○    │四千分之三四三  │                                        │
├─────┼────────┼────────────────────┤
│宙○○    │八千分之六五七  │自原共有人林月繼承取得，已辦妥繼承登記。│
├─────┼────────┼────────────────────┤
│申○○    │八千分之六五七  │自原共有人林月繼承取得，已辦妥繼承登記。│
├─────┼────────┼────────────────────┤
│天○○○  │六四分之七      │繼承原共有人黃輕之應有部分，已辦妥繼承登│
│          │                │記。                                    │
└─────┴────────┴────────────────────┘


司法院資訊處製作；財團法人民間司法改革基金會備份。
